臺北高等行政法院判決　　　　　　　　　　　　　　九十二年度訴字第四九四五號
　　　　　　　　　　　　　　　.
　　原　　　告　甲○○
　　訴訟代理人　丁○○
　　　　　　　　丙○○
　　被　　　告　內政部營建署陽明山國家公園管理處
　　代　表　人　乙○○處長）.
　　訴訟代理人　黃旭田律師
　　複　代理人　蔡志揚律師
右當事人間因農業發展條例事件，原告不服內政部中華民國九十二年九月三日台內訴
字第○九二○○○六二一○號訴願決定，提起行政訴訟，本院判決如左：
　　主  文
原告之訴駁回。
訴訟費用由原告負擔。
　　事  實
一、事實概要：原告申請核發台北縣金山鄉○○○段三重橋小段一四六、一六七、一
    六八之一、一六九之一、一八二之八、二七五、二七五之五地號等土地之農業用
    地證明書，經被告於民國（下同）九十二年四月二十四日派員會同相關單位及原
    告之代理人蔡德祿赴現場勘查，會勘結論：金山鄉○○○段三重橋小段一四
    六、一六七、一六八之一、一六九之一、一八二之八、二七五地號等六筆土地符
    合農業使用；二七五之五地號土地上有新增棚架設施，前經被告八十八年七月六
    日及九十二年二月十三日查處有案，請拆除改正後再申辦。被告乃據以九十二年
    五月二十六日營陽企字第○九二六○○○九五三號函知原告：核發金山鄉○○○
    段三重橋小段一四六、一六七、一六八之一、一六九之一、一八二之八、二七五
    地號等六筆土地農業用地證明書；有關二七五之五地號土地上部分供棚架設施使
    用，前經查處有案，請拆除改正後再行申辦。原告不服，提起訴願，遭決定駁回
    ，遂提起行政訴訟。
二、兩造聲明：
　　(一)原告聲明：
      原處分、訴願決定均撤銷，並依法核發台北縣金山鄉○○○段三重橋小段二
      七五之五地號土地農業證明。
　　(二)被告聲明：
      如主文所示。
三、兩造之爭點：
    台北縣金山鄉○○○段三重橋小段二七五之五地號土地是否作農業使用，而應發
    給農業用地證明書？
　　(一)原告主張：
      1.位於台北縣金山鄉○○○段三重橋小段二七五之五地號土地上之既設（農業
        生產必要附屬設施）簡易棚架，地方政府不用申請，故早已持續存在，倒倒
        搭搭，並已溶入原告生活之一部。政府既不用申請、當今自難證明，被告也
        不能硬要原告生出一個怎樣規格式的證明，這款的棚架，因為法律本來就沒
        有，原告也沒有違法興建農業設施、農舍，或有阻斷灌排水系統等。原告只
        是維持從來使用，數十年從來如此。一個八十多歲莊稼人，七代人二百多年
        居住於此，只是維持從來的使用有這麼難嗎？
      2.其一、國防部所屬陸軍四三三二部隊佔用原告台北縣金山鄉○○○段三重橋
        小段一三一、二七五之三地號土地合計約有○、二五二公頃，並且於土地上
        與建營房及改變地貌及鐵絲網圍牆。另金山鄉○○○段三重橋小段一三○、
        二七五地號土地上興建碉堡，合計約有○、八九六公頃，總計約有一、一五
        公頃，除金山鄉○○○段三重橋小段一三○地號原告因故未提出農業用地證
        明申請外，餘三筆土地也未見被告或有否准核發農業用地證明。其二、一八
        二之八地號遭鱒魚場佔用，興建可供居住及部分機房，也未見被告或有否准
        核發農業用地證明。以上數筆土地原告均未曾同意佔用人使用，且興建需要
        計算容積與建蔽率之房舍，其中過程及律法原告自認無能、很難理解。但是
        對原告於自己的二七五之五地號土地上及自設農路路口早已存在用以維持從
        來使用之（農業生產必要附屬設施），簡易棚架，卻成為被告否准發給農業
        用地證明的理由。
      3.一個作業草率，沒有工作榮譽感且沒有紀律，組織層級有七、八級，錯誤公
        函還是照樣發出，如此隨便的單位，整個陽明山國家公園住民所必須遵守的
        法律是一本多綱，一本是國家公園法，多綱則是除了國家公園法外還有其他
        相關法令規則之綱要，並且還有承辦官員的好惡的綱要，住民為了求方便，
        形成了拍馬文化，造成官員的恣意，數十年來不思考改進法律規則的正當性
        ，養成推拖拉摸混，耍嘴皮子，鑽法條漏洞，可以不可以，人民全然無法洞
        悉，法令是官員用來參考的，參考的依據是住民社會力的展現。若要照規矩
        ，規矩多如牛毛，一介貧民百姓如何預見。說穿了，還是要看承辦官員的腦
        袋使好或使壞，使得政府的效能令住民懷疑。同一件農業用地證明，國防部
        所佔用原告的土地就如同訴願決定書理由一、所裁示的一般樣，水泥營房、
        改變地形地貌，阻斷水路，但還是核發了農業用地證明。養鱒魚佔用原告土
        地，並且興建機房及工人居住的房舍，被告還是核發了農業用地證明。
      4.然而原告維持從來使用的一座棚架，是保育的、是利己利他性。數十年來棚
        架佇立在自設農路的路口，除了保育自己還造福了過往遊客候車避雨遮陽。
        ；農業用地証明竟遭否准。同一件農業用地證明申請，過程與結果，被告「
        欠缺合理、充分的實質上理由」，原告不服，爰依法提起行政訴訟。
      5.綜上析論，被告原處分並無合理的基礎，且有不備理由之違法，而損害原告
        之權益。
   (二)被告主張：
      1.按區域計畫法施行細則第十二條：「依國家公園法劃定之國家公園土地，依
        國家公園計畫管制之。」國家公園法第八條：「特別景觀區係指無法以人力
        再造之特殊天然景緻，而嚴格限制開發行為之地區」第十四條：「一般管制
        區或遊憩區內，經國家公園管理處之許可，得為左列行為：一、公私建築物
        或道路、橋樑之建設或拆除。」第十六條：「第十四條之許可事項，在史蹟
        保存區、特別景觀區或生態保護區內，除第一項第一款及第六款經許可者外
        ，均應予禁止。」故倘於國家公園之特別景觀區內，欲新建、改建或拆除建
        築物，均須經主管機關即被告之許可，方得為之。倘違反第十四條及第十六
        條規定者，依同法第二十五條規定，得處以一千元以下罰鍰。又查陽明山國
        家公園保護利用管制規則第四條第二項規定：「特別景觀區內原有建築物或
        工程設施之修建、改建或增建，需先徵得主管機關之許可；區內除為資源保
        育需要，經管理處許可外，禁止新建任何建築物、道路、橋樑或其他工程設
        施。」，亦即除非為資源保育需要，經管理處許可者外，原則上特別景觀區
        係禁止任何建築物之新建行為，以保護特別景觀區內之生態環境，避免遭受
        人為破壞。
      2.查原告所有前開二七五之五地號土地，係位於陽明山國家公園特別景觀區內
        ，依法禁止一切新建行為，原告擅自在該土地上新建棚架，已違反國家公園
        法第十六條及陽明山國家公園保護利用管制規則第四條之規定，經被告派員
        勘查屬實後，並曾當場勸告原告應自行拆除，惟遲未見有拆除改善，是被告
        曾於九十二年二月十三日以營陽企字第○九一○○一○七一號函處原告新台
        幣三仟元整之罰鍰，並指定期限改善在案，惟仍遲未見原告改善。
      3.次查，原告前申請核發四十五筆土地之農業用地證明，經九十一年十月二十
        一日被告以營陽企字第○八六八六號函准予核發三十八筆，惟其餘七筆因部
        份供建築物使用，請原告檢具合法建物證明後始予核發。其間，原告為檢齊
        證明而向台北縣金山鄉戶政事務所申請戶籍謄本等證明，惟該所因無法認定
        原告利害關係為由，函請被告將需用情形函知，被告乃依該所需要於九十二
        年一月三日以營陽建字第○九一六○一○二九四號函請其提供前開土地最初
        門牌登記之時間，而原告至九十二年四月九日始接獲該所函覆。被告為瞭解
        該土地是否確作為農業使用，或是否有其他違法使用情形，遂於九十二年四
        月二十四日會同台北縣農業局、台北縣汐止地政事務所及原告進行現場會勘
        ，並作成會勘記錄，其中原告所有台北縣金山鄉○○○段三重橋小段一四六
        、一六七、一六八之一、一六九之一、一八二之八、二七五地號等數筆土地
        ，經查符合農業使用規定，遂同意核發農業使用證明書（見原處分），而其
        中二七五之五地號土地，因發現仍有違法之新增建棚架尚未拆除，而有違法
        使用之情形，被告基於權責，始要求原告拆除改正後再行申辦，是被告之原
        處分並無違誤，且亦未有如原告所指摘「政府施政無效能」之情形。
      4.復查，農業發展條例第三條第一項第十二款所謂農業使用係指農業用地符合
        區域計畫法或都市計畫法土地分區管制之相關法令，並實際供農作、森林、
        養殖、畜牧及設置相關之農業設施或農舍使用而未閒置不用者而言。惟原告
        於前開特別景觀區土地上新增建棚架，已違反區域計畫法施行細則第十二條
        以及陽明山國家公園保護利用管制規則第四條等相關之土地使用分區管制規
        定，自非農業發展條例第三條第一項第十二款所稱合法供農業使用之土地，
        被告於原告拆除改正前，未能同意核發農業用地作農業使用證明書，應屬適
        法。
      5.又農業用地作農業使用認定及核發證明辦法第七條規定：「本條例第三條第
        一項第十二款所稱實際供農作、森林、養殖、畜牧使用而未閒置不用者，係
        指農業用地實際種植各類農作物、林木、飼養禽畜、水產養殖、種植牧草或
        植生等而實地未閒置不用。但有下列各款情形之一者，不得認定為農業使用
        ：一、非依法興建之農業設施、農舍，或有阻斷灌溉排水系統等情事。二、
        ‧‧‧」，經查本件前開棚架既遭認定為違法搭設之棚架，依前揭規定，被
        告在該設施未拆除前，自有權不予核發農業用地供農業使用證明書，是原告
        所請，自無理由。況被告於該函中，已說明原告應將不合法之棚架拆除後，
        再行辦理，故只要非法使用之狀態予以除去，且土地使用合於法令規定後，
        被告自仍可能同意核發上開證明書。
      6.原告所搭棚架確屬新建，雖原告否認並主張係原有棚架之就地整修，但原告
        亦自承無從就此舉証以實其說：
        (1)本案設置地點係位於特別景觀區，乃國家公園內嚴格限制開發之區域，其
          限制自應較一般管制區嚴格，又依前揭陽明山國家公園保護利用管制規則
          第四條第二項，特別景觀區內允許原有建築物或工程設施之修建、改建或
          增建，惟需先徵得主管機關之許可，而原有合法建築物之認定，參酌「修
          訂陽明山國家公園一般管制區土地使用分區管制要點」第三類使用地使用
          限制五：「合法建築物之認定…申請人應檢附下列證件之一而能確認‧‧
          ‧在台北縣境內‧‧‧為民國六十六年一月十九日以前已建造完成之建築
          物‧‧‧」始符合原有合法建物之規定；查本案依被告八十四年委託台北
          市政府都市發展局製作之航測數值地形圖觀之，並無原告所稱之棚架設施
          物。且從八十八年六月十日及六月十四日由巡查人員查獲所附之新搭設棚
          架之照片，以及經九十一年十二月十九日轄區巡邏查察人員查獲所附之整
          建棚架之照片，均足徵原告所述「修繕」棚架之行為，實係「新建」棚架
          行為，自為法所不許。
        (2)退步言之，縱認原告修繕棚架係屬「修建」行為，惟經被告要求提出相關
          證明文件，原告亦未能提出該棚架設施物係屬合法建築物之證明文件。基
          此，被告始要求原告自行拆除棚架，避免觸法。惟經被告勸告改善，卻仍
          遲未見原告改善，被告始以九十二年二月十三日營陽企字第○九一○○一
          ○七一九號函依違反國家公園法查處。惟嗣又經原告陳情，被告復於九十
          二年四月七日以營陽企字第○九二○○○一五三一號函，再函知前揭事項
          ，足見原告之訴並無理由。
        (3)況原告亦於起訴狀自承其難以証明系爭棚架係早已持續存在之事實，亦足
          徵原告對於被告行為之事實認定及據此所為行政裁量並無違法之處。
        (4)又系爭地點前亦曾由原告之子蔡德祿先生於該址土地，未經申請許可搭設
          棚架，經被告於八十八年六月十日及八十八年六月十四日分別經內政部警
          政署國家公園警察大隊及被告所屬保育巡查人員反映，而以八十八年七月
          六日八十八年營陽建字第四一○四號書函依違反國家公園法查處在案，原
          告此次復在同一地點重新搭設棚架，實已違反國家公園法之相關規定。
        (5)再查，原告所搭設之棚架，其設置地點部分使用交通部公路總局管有之二
          七五之八地號土地，並經交通部公路總局第一區養護工程處景美工務段邀
          集台北縣汐止地政事務所、台北縣金山鄉公所及被告現場勘查，原告顯然
          有未經土地管有人同意擅自新建棚架使用之事實，亦有違法之處。
        (6)再者，原告違法搭設之簡易棚架，並非「修訂陽明山國家公園一般管制區
          土地使用分區管制要點」所稱之農業生產必要附屬設備，而係為銷售目的
          （非農業生產目的）所興建之設施，蓋該要點第五點所稱之農業生產必要
          附屬設備僅包含下列四種：農作物栽培或育苗簡易蔭棚、農作物栽培或育
          苗網室、農作物害蟲防治網籠、作物栽培附屬設施，而原告所非法搭設之
          棚架均非上述四種設施之一。復查，國家公園內得允許農業生產必要設施
          者尚僅限於一般管制區土地，特別景觀區依前揭陽明山國家公園保護利用
          管制規則第四條規定係禁止一切新建行為（包含興設農業生產必要設施）
          ，是原告若為農業使用需要，應於一般管制區內自有土地申請設置，故原
          告主張其僅係於特別景觀區搭設棚架等簡易設施，並非法之所許。
      7.再查，原告又稱被告之處分，違反平等原則或有所謂差別待遇云云。惟，本
        件原告係違法搭設棚架使用，在違法使用之情形下，其棚架本應拆除，自無
        主張平等原則之餘地。況所謂平等原則「並不禁止法律依事物之性質，就事
        實之差異而為合理之不同規範。」（釋字第四八一號解釋理由書），本件原
        告所稱作為軍事設施使用之土地（基於國防安全，依據陽明山國家公園保護
        利用管制規則第七條：「國家公園範圍內既有軍事設施及營區之土地使用管
        制，依國家公園法及國軍現行有關規定辦理，如需變更、增設設施或遇軍事
        必需使用園區土地時，由國家公園主管機關給予適切之配合與協助。」，同
        意國防部使用），以及作為養殖魚類之農業使用之土地，與本案案情有別，
        並不相涉，亦不影響原處分之適法，原告徒以此置辯，尤屬誤解。
      8.末查，原告又謂陽明山國家公園保護利用管制法制「一本多綱」云云，令人
        無法預見，缺乏明確性為辯。惟，依前揭國家公園法第六、八、十四、十六
        、二十五條規定，如欲在國家公園特別景觀區內新建或改建任何建物，主管
        機關本有裁量權限，以決定何種情況應予許可，何種情況不予許可，此乃國
        家公園法所賦予被告之權限；被告為統一處理模式，非不得於內部制訂一套
        規則（即陽明山國家公園保護利用管制規則），作為其內部是否准許之裁量
        標準，此乃基於健全陽明山國家公園特別景觀區之建築管理，並保護既有之
        生態環境避免遭受破壞，所為考量下而制定之行政規則。又主管機關為執行
        龐雜之行政任務，本即應依據法律授權或本於職權訂頒為執行法律及其相關
        細節之行政命令（大法官釋字第四二三號解釋參照），以符法治國原則；又
        本件系爭棚架被告不僅曾於八十八年七月六日以八十八年營陽建字第四一○
        四號函依違反國家公園法查處在案，又於九十二年二月十七日以營陽企字第
        ○九一○○一○七一九號函課處罰鍰並限期拆除，並在九十二年四月七日再
        次函知，原告豈能諉為不知法律而空言指摘國家律法之不當，是原告之所訴
        殊無可採。
      9.據上論結，原告之所訴並無理由，且依行政訴訟法第一百零七條第三項：「
        原告之訴，依其所訴之事實，在法律上顯無理由者，行政法院得不經言詞辯
        論，逕以判決駁回之。」，爰狀請駁回原告之訴，以維國家公園內之自然生
        態，俾後代擁有一個美麗家園。
　　理  由
一、按農業發展條例第三條第一項第十、十二款規定：「本條例用辭定義如下‧‧‧
    十、農業用地：指非都市土地或都市土地農業區、保護區範圍內，依法供下列使
    用之土地‧‧‧十二、農業使用：指農業用地符合區域計畫法或都市計畫法土地
    使用分區管制之相關法令規定，並實際供農作、森林、養殖、畜牧及設置相關之
    農業設施或農舍使用而未閒置不用者。」又農業用地作農業使用認定及核發證明
    辦法第七條規定：「本條例第三條第一項第十二款所稱實際供農作、森林、養殖
    、畜牧使用而未閒置不用者，係指農業用地實際種植各類農作物、林木、飼養禽
    畜、水產養殖、種植牧草或植生等而實地未閒置不用。但有下列各款情形之一者
    ，不得認定為農業使用：一、非依法興建之農業設施、農舍，或有阻斷灌排水系
    統等情事者。‧‧‧。」
二、本件原告申請核發台北縣金山鄉○○○段三重橋小段一四六、一六七、一六八之
    一、一六九之一、一八二之八、二七五、二七五之五地號等土地之農業用地證明
    書，經被告於九十二年四月二十四日派員會同相關單位及原告之代理人蔡德祿赴
    現場會勘後。被告據以九十二年五月二十六日營陽企字第○九二六○○○九五三
    號函送會勘紀錄，並核發原告金山鄉○○○段三重橋小段一四六、一六七、一六
    八之一、一六九之一、一八二之八、二七五地號等六筆土地農業用地證明書，另
    告知有關二七五之五地號土地上部分供棚架設施使用，前經查處有案，請拆除改
    正後再行申辦。經查原告於其所有台北縣金山鄉○○○段三重橋小段二七五之五
    地號土地上興建棚架設施，此有現場照片影本附原處分卷可稽，且經被告另以九
    十二年二月十三日營陽企字第○九一○○一○七一號函處原告新台幣三千元，並
    限期九十二年三月十二日前自行拆除、回復原狀在案，此亦有上開函文附卷可佐
    ，惟仍未見原告改善，則被告以九十二年五月二十六日營陽企字第○九二六○○
    ○九五三號函否准核發此部分之農業用地證明書，揆諸首揭法條規定，原處分並
    無違誤，訴願決定予以維持，亦無不合。
三、原告起訴意旨雖稱：系爭簡易棚架，係農業生產必要之附屬設施，且早已持續存
    在，倒倒搭搭，原告只是維持從來之使用，應屬農業使用，被告應核發農業用地
    證明書云云。惟查，本案設置地點係位於特別景觀區，乃國家公園內嚴格限制開
    發之區域，其限制自應較一般管制區嚴格，又依陽明山國家公園保護利用管制規
    則第四條第二項，特別景觀區內允許原有建築物或工程設施之修建、改建或增建
    ，惟需先徵得主管機關之許可，而原有合法建築物之認定，參酌「修訂陽明山國
    家公園一般管制區土地使用分區管制要點」第三類使用地使用限制五：「合法建
    築物之認定…申請人應檢附下列證件之一而能確認‧‧‧在台北縣境內‧‧‧為
    民國六十六年一月十九日以前已建造完成之建築物‧‧‧」始符合原有合法建物
    之規定。本件從卷附八十八年六月十日及六月十四日由巡查人員查獲所附之新搭
    設棚架之照片，以及經九十一年十二月十九日轄區巡邏查察人員查獲所附之整建
    棚架之照片，均足證係新建棚架，而非原告所述之「修繕」而已。況查，縱認原
    告係屬「修建」棚架之行為，惟經被告要求提出相關證明文件，原告亦坦承未能
    提出該棚架設施物係經主管機關許可之合法建築物之證明文件，依前揭規定，亦
    為法所不許。再者，原告違法搭設之簡易棚架，並不符合「修訂陽明山國家公園
    一般管制區土地使用分區管制要點」所稱之農業生產必要附屬設備，原告任意曲
    解，亦非可採。至於原告指摘陽明山國家公園保護利用管制法制「一本多綱」之
    不當，被告承辦人員之顢頇無能，及原告其他農地上建有營房、碉堡、鱒魚場何
    以能獲取農業用地證明等節，核與本案應否發給系爭土地之農業用地證明書無涉
    ，故不予一一論述，附此敘明。
四、綜上所述，本件原處分及訴願決定，俱無不合；原告起訴意旨，並非可採，其請
    求撤銷原處分及訴願決定，並發給系爭土地農業用地證明書，均無理由，應予駁
    回。
據上論結，本件原告之訴為無理由，依行政訴訟法第九十八條第三項前段，判決如主
文。
中　　　華　　　民　　　國　　九十三　　年　　　九　　　月　　 三十 　　日
                            臺 北 高 等 行 政 法 院  第 一  庭
                                           審 判 長 法  官  徐瑞晃
                                                    法  官  吳慧娟
                                                    法  官  李得灶
右為正本係照原本作成。
如不服本判決，應於送達後二十日內，向本院提出上訴狀並表明上訴理由，如於本判
決宣示後送達前提起上訴者，應於判決送達後二十日內補提上訴理由書（須按他造人
數附繕本）。
中　　　華　　　民　　　國　　九十三　　年　　　十　　　月　　　七　　　日
            　　　　　　　　　　　　　　    　      書記官  陳清容
